【裁判字號】    99,上重更(一),23
【裁判日期】    991019
【裁判案由】    殺人等
【裁判全文】
臺灣高等法院臺中分院刑事判決    99年度上重更(一)字第23號
上  訴  人
即  被  告  乙○○
選任辯護人  白裕棋律師
上列上訴人因殺人等案件，不服臺灣臺中地方法院98年度重訴字
第3803號中華民國99年2月11日第一審判決（起訴案號：臺灣臺
中地方法院檢察署98年度少連偵字第78號），提起上訴，判決後
，經最高法院發回更審，本院判決如下：
    主  文
原判決關於共同殺人部分及定應執行刑部分均撤銷。
乙○○共同殺人，處無期徒刑，褫奪公權終身，扣案刀械肆把沒
收。
其他上訴（共同遺棄屍體罪部分）駁回。
第二項撤銷改判部分及上訴駁回部分所處之刑，應執行無期徒刑
，褫奪公權終身，扣案刀械肆把沒收。
    事  實
一、少年曾○○因少年陳○○積欠其新臺幣約（下同）3,000元
    遲未還款，且曾受其欺侮毆打，因而懷恨在心；少女朱○○
    則因曾在網咖店內遭受陳○○不當之肢體碰觸而心生不滿；
    少年賴○期亦因陳○○常向其借錢亦有所不悅（以上曾○○
    、朱○○、賴○期 3人均由檢察官另案提起公訴）。乙○○
    則因多次聽聞國中同校之同學即少年曾○○抱怨陳○○之行
    徑，且曾目睹陳○○在公開場合對朱○○毛手毛腳，亦心生
    不滿，而對陳○○心生厭惡。
二、曾○○遂於民國98年5、6月間，先向乙○○表達欲殺害陳○
    ○之意，乙○○亦表贊同。嗣於98年7月13日上午某時，曾
    ○○將其所持有（其父逝世後所遺留）之管制武士刀、非管
    制刀械、西瓜刀（黑色握把）各1支及乙○○所有之西瓜刀
    （銀色握把）1支裝入羽毛球袋內，並攜帶至賴○期家中。
    賴○期知悉羽毛球袋內裝有上開刀械並藏放在其家中。乙○
    ○、曾○○、賴○期、朱○○等4人再於同日15時至17時許
    ，在上開FBI網咖2館討論如何殺害陳○○，其等4人基於共
    同殺人之犯意聯絡，由曾○○提議用酒灌醉陳○○，再帶到
    開天宮之頂樓加以殺害，曾○○與乙○○並稱由其2人下手
    殺害陳○○即可，其他人不要插手等語。賴○期、朱○○並
    附和同意，遂進行殺人計劃。
三、4人遂推由曾○○及乙○○先前往超級市場購買高粱酒1瓶及
    啤酒10餘瓶。同日22時到23時許，曾○○、乙○○、賴○期
    、朱○○及不知情之少年鄭○○（業經臺灣臺中地方法院少
    年法庭裁定不付審理確定）、林琨詠、張志宇（殺人部分均
    由檢察官另案為不起訴處分）、陳○○等人在上開FBI網咖2
    館共同喝酒。除張志宇沒有喝酒外，其他之人均輪流與陳○
    ○喝酒，喝完酒後曾○○故意提議要到開天宮賞夜景，並請
    託張志宇、林琨詠騎機車載其等前往開天宮，張志宇、林琨
    詠予以應允。林琨詠遂騎乘車牌號碼000-000號普通重型機
    車後座載朱○○及賴○期，鄭○○則蹲在前方踏板上共同前
    往賴○期家，張志宇則騎乘車牌號碼000-000號普通重型機
    車後座搭載曾○○及乙○○到賴○期家集合。
四、嗣被告、曾○○、賴○期基於結夥攜帶刀械前往公眾得出入
    之場所開天宮之犯意聯絡，於同日晚上，由賴○期從家中取
    出裝有上開管制武士刀之羽毛球袋，隨即從羽毛袋內取出非
    管制刀械1支藏放在自己之褲管內，並由曾○○將裝有管制
    武士刀1支及西瓜刀2支之羽毛球袋置於不知情之林琨詠機車
    之腳踏板上，由林琨詠騎乘上開重型機車載鄭○○、賴○期
    途經道路等公共場所前往開天宮，張志宇則騎乘上開重型機
    車載曾○○、朱○○跟隨在後前往開天宮。於前往開天宮途
    中，賴○期所攜帶藏放在自己褲管內之非管制刀械掉落在地
    上，曾○○在後看見該非管制刀械掉落在地上，遂叫張志宇
    停車，由其下車將該把非管制刀械撿起藏放在背後，並攜帶
    前往開天宮。到達開天宮入口處後，林琨詠將該羽毛球袋交
    給曾○○，再由曾○○將該羽毛球袋連同路上拾獲賴○期掉
    落之非管制刀械，於夜間攜帶至公眾得出入之場所開天宮頂
    樓，並請林琨詠再騎上開機車返回賴○期住處載乙○○，曾
    ○○並叫賴○期準備冥紙及香，賴○期遂借用朱○○之行動
    電話撥打電話回家，委請不知情之母親準備冥紙及香，並由
    乙○○放入林琨詠之機車置物箱內，再至FBI網咖2館載陳○
    ○一同前往開天宮。
五、陳○○至開天宮入口處之圍籬小門時，因酒醉而嘔吐，乙○
    ○遂攜帶冥紙及香先爬上開天宮頂樓，林琨詠則陪陳○○在
    階梯上稍坐片刻休息，再一同爬上開天宮頂樓。陳○○爬至
    開天宮頂樓後，便仰躺在欄杆旁休息，曾○○則向林琨詠拿
    香菸點燃後遞給陳○○。7月14日凌晨約1時10分許，陳○○
    抽完香菸後，爬起倚靠在欄杆嘔吐，賴○期則因酒醉而躺在
    地上睡覺。曾○○與乙○○為避免殺人時之血液噴濺，先各
    自脫下上衣，曾○○並脫下其鞋子，並自行自上開羽毛球袋
    內取出上開管制之武士刀，隨即以三字經辱罵陳○○，同時
    朝陳○○的背部砍殺2、3刀，陳○○立刻轉身面對曾○○並
    伸手抵擋，曾○○再拿該管制之武士刀朝陳○○之手臂、胸
    部、頸部等處砍殺20餘刀。待陳○○不支倒地後，乙○○則
    持銀色握把之西瓜刀繼續朝仰躺在地之陳○○胸部、腹部揮
    砍10多刀，曾○○再拿前揭非管制刀械，接續揮砍戳刺陳○
    ○之胸部、腹部約10餘刀，並將該刀插在陳○○之胸膛上，
    再持該管制之武士刀，接續揮砍陳○○之胸部、腹部及頭部
    約20餘刀。導致陳○○受有：1.右面部斜向刀傷1處，4×1
    公分，深入肌肉；2.左面部頸部多方向刀傷11處，最大11×
    2公分，深入肌肉，刺穿氣管；3.前胸部共計37處刀傷，多
    方向，有砍傷及刺傷，最大16×2公分，深入胸腔；4.左背
    部斜向刀傷4處，最大11×2公分，深入肌肉；5.右手掌橫向
    刀傷3處，最大9×1公分，深入肌肉；6.左手掌5處刀傷，最
    大11×1公分，造成左側第4及5手指外傷性截肢缺損；7.左
    上臂7處刀傷，最大11×3公分，深入肌肉；8.右後側第6、
    7、9、10肋間刀傷痕；9.左後側第8（1處）及10（2處）肋
    間刀傷痕；10.左下肺葉（3處各1公分）、右中肺葉（2處各1
    公分）及右下肺葉（1處1公分）破裂；11.左心室2處刀傷，
    近主動脈處刀傷入口3公分，刺入心臟在心中膈留下刀傷2.5
    公分。近心尖處刀傷入口2.5公分，未刺入心室僅刺到心肌
    ；12.左肝葉2處刀傷，最大5公分長等傷害。陳○○並因左前
    胸部所受之多處刀傷深入胸腔，刺穿心臟左心室，造成大量
    出血當場死亡。
六、乙○○等砍殺陳○○後，曾○○叫林琨詠探查陳○○是否已
    經死亡，林琨詠遂趨近觸摸陳○○之胸口，發現陳○○已無
    呼吸後，以手蓋上陳○○仍未闔上之雙眼，並向曾○○表示
    陳○○應該已經死亡，曾○○遂叫醒賴○期，由賴○期到處
    丟撒冥紙，並與曾○○、乙○○及林琨詠等4人焚香祭拜。
    曾○○、乙○○本欲將陳○○之屍體拖行下至開天宮路旁，
    惟因拖行不易，遂要求林琨詠協助，由其3人合力將陳○○
    之屍體抬掛在開天宮頂樓的紅色欄杆，然後往樓下丟棄，造
    成陳○○之右側第5、6、9肋骨骨折、左上臂開放性骨折、
    骨露出及右上臂閉鎖性骨折之損壞。其3人下樓後，再合力
    將陳○○之屍體拖到開天宮附近涼亭旁之草叢，而將陳○○
    之屍體遺棄在該處，並在附近丟撒冥紙，而曾○○與乙○○
    2人再分持管制之武士刀、銀色握把之西瓜刀揮砍牧草掩蓋
    在陳○○之屍體上，以防止他人發現（林琨詠所涉遺棄屍體
    罪部分，同案經檢察官提起公訴，本院已另行審結）。
七、俟處置陳○○之屍體後，張志宇遂騎乘上開機車搭載曾○○
    、乙○○離開到賴○期家，林琨詠則騎乘上開機車搭載朱○
    ○、鄭○○及賴○期到賴○期家中會合，並清洗手腳及兇刀
    。林琨詠因見朱○○神色不定，遂提議並搭載朱○○及乙○
    ○前往林琨詠家中拿取平安符，林琨詠隨即換下於搬運陳○
    ○屍體時已沾染血跡之深灰色無袖短T恤及米白色短褲，乙
    ○○則在林琨詠家中沐浴，並將犯案時所穿已沾染血跡之藍
    色牛仔褲換下，再由林琨詠搭載乙○○、朱○○，在返回賴
    ○期家之途中，由乙○○將上開牛仔褲、短褲及T恤丟棄在
    太平市中山路1段之坪林橋下。而賴○期之兄賴○翔（業經
    臺灣臺中地方法院少年法庭裁定交付保護管束）於同日上午
    7時30分許，則將曾○○在殺害陳○○時已沾染血跡之七分
    褲，拿到其住家前之荔枝園內丟棄。
八、嗣於同日上午7時55分許，民眾向臺中縣警察局太平分局報
    案陳稱發現開天宮之路旁留有大量血跡，遂由太平分局坪林
    派出所指派警員前往探查，而在路旁草叢內尋得陳○○之屍
    體。經循線追查後，發覺曾○○等人犯罪嫌疑重大，待突破
    其心防後，由曾○○帶同警員到太平市○○路0段000巷0號2
    樓（FBI網咖2館）後方陽臺之冷氣機房，扣得犯罪所用之兇
    刀管制武士刀1支、非管制之刀械1支、西瓜刀（銀色握把）
    1支及預備供犯罪所用之西瓜刀（黑色握把）1支。又於同日
    16時40分許，曾○○帶同警員前往賴○期住家前荔枝園內，
    尋獲並扣得案發時曾○○所穿沾有血跡之七分褲。再於同月
    15日20時40分許，由林琨詠帶同警員至太平市中山路一段坪
    林橋下，尋獲扣得案發時乙○○所穿之藍色牛仔褲1件及林
    琨詠所穿之深灰色無袖短T 恤、米白色短褲各1件，而獲悉
    上情。
九、案經臺灣臺中地方法院檢察署檢察官據報相驗後自動檢舉、
    陳○○之父丙○○向臺灣臺中地方法院檢察署檢察官提出告
    訴後，由臺灣臺中地方法院檢察署檢察官偵查起訴。
    理  由
一、證據能力部分：
  (一)按法院或檢察官得囑託醫院、學校或其他相當之機關、團體
    為鑑定，或審查他人之鑑定，並準用刑事訴訟法第 203條至
    第206條之1之規定，刑事訴訟法第208條第1項亦定有明文。
    依此，檢察官對於偵查中之案件，認為須實施鑑定者，固應
    就具體個案，選任鑑定人或囑託鑑定機關（團體）為之；但
    對於司法警察機關調查中之案件，或有量大或急迫之情形，
    為因應實務之現實需求，如檢察官針對該類案件之性質（例
    如：查扣之毒品必須檢驗其成份、對施用毒品之犯罪嫌疑人
    必須檢驗其體內有無毒品代謝反應、對於查扣之槍砲彈藥必
    須檢驗有無殺傷力、對違反野生動物保育法案件必須鑑定是
    否屬於保育類動物案件等），認為當然有鑑定之必要者，經
    參考法務部92年5月20日法檢字第000000000號函送之法務部
    「因應刑事訴訟法修正工作小組」研討之刑事訴訟法修正相
    關議題第21則之共識結論，以及臺灣高等法院於92年8月1日
    舉行之刑事訴訟法新制法律問題研討會第 3則法律問題研討
    結果之多數說（載於司法院92年 8月印行「刑事訴訟法新製
    法律問題彙編」第15頁至第18頁），基於檢察一體原則，得
    由該管檢察長對於轄區內之案件，以事前概括選任鑑定人或
    囑託鑑定機關（團體）之方式，俾便轄區內之司法警察官、
    司法警察對於調查中之此類案件，得即時送請事前已選任之
    鑑定人或囑託之鑑定機關（團體）實施鑑定，該鑑定人或鑑
    定機關（團體）亦應視同受承辦檢察官所選任或囑託而執行
    鑑定業務，其等出具之書面鑑定報告應屬刑事訴訟法第 206
    條所定之傳聞例外，當具有證據能力（法務部92年9月1日法
    檢字第0000000000號函可供參照）。從而，本件扣案之刀械
    ，經由查獲之警察單位臺中縣警察局實施鑑定，該鑑定機關
    所出具98年8月11日中縣警保民字第 0000000000號函關於扣
    案刀械之鑑定結果，即具有證據能力，而得為本案之證據。
  (二)次按被告以外之人於偵查中向檢察官所為之陳述，除顯有不
    可信之情況外，得為證據，刑事訴訟法第159條之 1第2項亦
    定有明文。本件證人林琨詠、曾○○、張志宇、鄭○○、朱
    ○○、賴○翔、賴○期、丙○○、武一帆、許○○、俞○○
    、丁○○、廖○○、江○○、蔡新民等人於偵查中向檢察官
    所為之陳述，已依法具結，本院復查無有何顯不可信之情況
    ，且檢察官、上訴人即被告乙○○（下稱被告）及辯護人就
    上開證人此部分之證述，於本院審理中均不爭執其證據能力
    ，復未曾於言詞辯論終結前聲明異議，而本院審酌上開陳述
    作成時之情況，認上開證人等在偵查中之證述有證據能力。
  (三)再按被告以外之人於審判外之陳述，雖不符刑事訴訟法第15
    9條之1至第159條之4之規定，然經當事人於審判程序同意作
    為證據，法院審酌該言詞陳述作成時之情況，認為適當者，
    亦得為證據；當事人、代理人或辯護人於法院調查證據時，
    知有刑事訴訟法第159條第1項不得為證據之情形，而未於言
    詞辯論終結前聲明異議者，視為有前項之同意，同法第159
    條之5定有明文。查證人林琨詠、曾○○、張志宇、鄭○○
    、朱○○、賴○翔、賴○期、丙○○、高買美連等人於警詢
    時所為之陳述，固為審判外之陳述而屬傳聞證據，然檢察官
    、被告及辯護人就上開證人於審判外之陳述，在本院審理中
    均不爭執其證據能力，復未曾於言詞辯論終結前聲明異議，
    而本院審酌上開陳述作成時之情況，並無違法取證之瑕疵，
    認以之作為證據為適當，揆諸上開規定，上開證人於審判外
    之陳述，自皆有證據能力。
  (四)又被告以外之人於審判外向法官所為之陳述，得為證據，刑
    事訴訟法第159條之1第 1項定有明文，本件證人林琨詠、曾
    ○○、張志宇、鄭○○、朱○○、賴○翔、賴○期等人於臺
    灣臺中地方法院少年法庭調查中，向法官所為之陳述，均得
    為本案之證據。
二、實體部分：
  (一)上開事實，業據被告於原審及本院審理中坦承不諱，並有下
    列證據可為佐證：
  1.證人林琨詠之證述：
    (1)警詢筆錄（98年度少連偵字第78號卷一第20頁至第23頁、
      第24頁至第25頁、98年度少連偵字第78號卷二第14頁）。
    (2)偵查筆錄（98少連偵字第78號卷一第199頁至第202頁、98
      年度少連偵字第78號卷二第7頁、第173頁、第174頁、第1
      93頁、第194頁）。
    (3)臺灣臺中地方法院少年法庭筆錄（98年度少連偵字第78號
      卷二第106頁至第109頁）。
  2.證人曾○○之證述：
    (1)警詢筆錄（98年度少連偵字第78號卷一第35頁至第40頁、
      第42頁至第45頁、第252頁至第256頁）。
    (2)偵查筆錄（98年度少連偵字第78號卷一第176頁至第181頁
      、98年度少連偵字第78號卷二第44頁、第45頁至第46頁、
      第47頁、第48頁、第51頁至第52頁、第53頁、第54頁、98
      年度少連偵字第78號卷二第175頁、第192頁至第194頁）
      。
    (3)臺灣臺中地方法院少年法庭筆錄（98年度少連偵字第78號
      卷二第67頁至第71頁、第82頁至第88頁、第109頁、第118
      頁至第121頁、第126頁、第142頁至第145頁）。
  3.證人張志宇之證述：
    (1)警詢筆錄（98年度少連偵字第78號卷一第28頁至第30頁、
      第31頁至第32頁）。
    (2)偵查筆錄（98年度少連偵字第78號卷一第203頁至第205頁
      、98年度少連偵字第78號卷二第 5頁、第7頁、第173頁至
      第174頁、第194頁至第195頁）。
    (3)臺灣臺中地方法院少年法庭筆錄（98年度少連偵字第78號
      卷二第110頁至第112頁）。
  4.證人鄭○○之證述：
    (1)警詢筆錄（98年度少連偵字第78號卷一第49頁至第52頁、
      第53頁至第54頁、太平分局警卷第70頁至第71頁）。
    (2)偵查筆錄（98年度少連偵字第78號卷一第182頁至第184頁
      、98年度少連偵字第78號卷二第47頁、第49頁、第50頁、
      第53頁）。
    (3)臺灣臺中地方法院少年法庭筆錄（98年度少連偵字第78號
      卷二第74頁至第76頁、第92頁至第95頁、第124頁至第125
      頁、第155頁至第157頁）。
  5.證人朱○○之證述：
    (1)警詢筆錄（98年度少連偵字第78號卷一第57頁至第60頁、
      第61頁至第62頁、指認相片第64頁、第267頁至第268頁、
      指認照片第269頁、太平分局卷第75頁至第76頁）。
    (2)偵查筆錄（98年度少連偵字第78號卷一第191頁至第193頁
      、98年度少連偵字第78號卷二第49頁、第50頁、第 194頁
      ）。
    (3)臺灣臺中地方法院少年法庭筆錄（98年度少連偵字第78號
      卷二第71頁至第73頁、第88頁至第92頁、第122頁至第123
      頁、第153頁至第154頁）。
  6.證人賴○翔之證述：
    (1)警詢筆錄（98年度少連偵字第78號卷一第66頁至第68頁、
      第69頁至第70頁）。
    (2)偵查筆錄（98年度少連偵字第78號卷一第188頁至第190頁
      、98年度少連偵字第86號卷第36頁至第37、第39頁至第40
      頁、第41頁）。
    (3)臺灣臺中地方法院少年法庭筆錄（98年度少連偵字第78號
      卷二第76頁至第77頁、第99頁至第101頁、第128頁、第15
      7頁至第158頁）。
  7.證人賴○期之證述：
    (1)警詢筆錄（98年度少連偵字第78號卷一第72頁至第74頁、
      第75頁至第77頁、第270頁至第275頁）。
    (2)偵查筆錄（98年度少連偵字第78號卷一第185頁至第187頁
      、98年度少連偵字第78號卷二第44頁、第47頁、第49頁、
      第51頁、第52頁、第53頁、第193至第195頁）。
    (3)臺灣臺中地方法院少年法庭筆錄（98年度少連偵字第78號
      卷二第73頁至第74頁、第126頁、第150頁至第152頁）。
  8.證人丙○○之證述：
    (1)警詢筆錄（98年度少連偵字第78號卷一第79頁至第81頁、
      第250頁至第251頁）。
    (2)偵查筆錄（98年度少連偵字第78號卷二第52至第54頁、98
      年度相字第1128號卷第18頁至第19頁、第32頁）。
  9.證人高買美連於警詢之證述（筆錄詳98年度相字第1128號卷
    第5頁至第6頁）。
  10.證人武一帆偵查中之證述（筆錄詳98年度少連偵字第86號卷
    第37頁）、許○○偵查中之證述（筆錄詳98年度少連偵字第
    86號卷第37頁）、俞○○偵查中之證述（筆錄詳98年度少連
    偵字第86號卷第37頁至第38頁）、丁○○偵查中之證述（筆
    錄詳98少連偵字第86號卷第38頁）、廖○○偵查中之證述（
    筆錄詳98年度少連偵86號卷第39頁）、江○○偵查中之證述
    （筆錄詳98少連偵字第86號卷第39頁）、蔡新民偵查中之證
    述（筆錄詳98年度相字第1128號卷第14頁至第15頁）。
  11.曾○堯自白書（98年度少連偵字第78號卷一第41頁）、刀械
    照片4張（98年度少連偵字第78號卷一第92頁）、曾○堯帶
    同員警取刀械照片15張（98年度少連偵字第78號卷一第98頁
    至第105頁）、曾○堯帶同員警取棄置衣褲照片9張（98年度
    少連偵字第78號卷一第105頁至第109頁）、曾○堯左腳受傷
    及沾血跡照片11張（98少連偵78號卷一第110頁至第115頁）
    、被告乙○○犯案所穿衣褲鞋子照片13張（98年度少連偵字
    第78號卷一第115頁至第121頁）、刑案現場照片（98年度少
    連偵字第78號卷一第144頁至第175頁））、搜索扣押目錄表
    （98年度少連偵字第78號卷一第86頁、曾○堯刀械4支）、
    搜索扣押目錄表（98年度少連偵字第78 號卷一第90頁、曾
    ○堯七分褲1件）。
  12.搜索扣押目錄表（98年度少連偵字第78號卷二第18頁）、陳
    ○○被害部分監視器翻拍照片17張（98年度少連偵字第78號
    卷二第19頁至第21頁）、棄置血衣、血褲起獲照片（98年度
    少連偵字第78號卷二第22頁至第28頁）、臺中縣警察局98年
    8月11日中縣警保民字第0000000000號函（98年度少連偵字
    第78號卷二第29頁至第31頁，刀械鑑定結果編號000000-0為
    管制武士刀、編號000000-0非屬管制刀械）、內政部警政署
    刑事警察局鑑驗書98年8月3日刑紋字第0000000000號函（98
    年度少連偵字第78 號卷二第32頁至第40頁、指紋2枚與朱○
    ○右中指相符、掌紋與曾○○左腳相符）、扣押物品清單（
    98年度少連偵字第78號卷二第183頁）。
  13.現場照片10張（98年度相字第1128號卷第7頁至第11頁）、
    刑案現場測繪圖（98年度相字第1128號卷第12頁）、相驗筆
    錄（98年度相字第1128號卷第13頁）、解剖筆錄（98年度相
    字第1128號卷第17頁）、相驗屍體證明書（98年度相字第11
    28號卷第20頁、第22頁）、臺灣臺中地方法院檢察署法醫鑑
    定報告（98年度相字第1128號卷第23頁至第27頁）、臺灣臺
    中地方法院檢察署法醫驗斷書（98年度相字第1128號卷第28
    頁至第29頁）。
  14.臺中縣警察局鑑識課刑案現場勘查報告1冊。
  (二)綜前所述，堪認被告上開自白與事實相符，且被害人陳○○
    之死亡，係因被告之行為所致，則被告之行為與被害人陳○
    ○死亡間具有直接關聯及相當因果關係，至為明確。本件事
    證明確，被告前揭犯行堪以認定。
  (三)至同案共犯曾○○在開天宮頂樓，究係如何取得該管制之武
    士刀，證人曾○○雖於偵查中證稱：「…後來我們就把刀子
    拿出來。西瓜刀由乙○○拿著，賴○期拿大把武士刀把玩一
    下，我伸手向賴○期拿刀子，他就拿大的武士刀給我。我拿
    到刀子後，就直接砍向陳○○的後背部…」等語（見98年度
    少連偵字第78號偵查卷第179頁），證人鄭○○於偵查中亦
    證稱：「賴○期一上去後他酒醉就睡覺，他後來雖有被曾○
    ○叫醒，把武士刀傳給曾○○，但是他又繼續睡…」等語（
    見同上偵查卷第184頁），惟證人賴○期於偵查中證稱：「
    （問：曾○○說你到開天宮時，有把武士刀交給曾○○，讓
    他去砍殺陳○○？）我是在山下拿刀，山上並未拿刀給他」
    等語（見同上偵查卷第186頁），另證人朱○○於偵查中亦
    證稱：「…後來曾○○就自己從袋內把刀子拿出來，乙○○
    也拿一把…」等語（見同上偵查卷第192頁），被告於偵查
    中亦供稱：「…曾○○是自己拿大的武士刀從背後砍過去…
    ，而賴○期因為酒醉躺在旁邊睡覺…」等語（見同上偵查卷
    第196頁），證人林琨詠於偵查中亦證稱：「…曾○○就直
    接從袋內把一把約三尺長的武士刀拿出來，乙○○也拿出一
    把銀色西瓜刀，曾○○沒說什麼就拿武士刀砍向陳○○…」
    等語（見同上偵查卷第200頁），另證人張志宇於偵查中亦
    證述：「一群人都上來，大家先抽菸，抽到一半，後來曾○
    ○從袋內拿出武士刀，那時陳○○趴在欄杆上面…」等語（
    見同上偵查卷第204頁），參以賴○期當時已酒醉在旁睡覺
    等情，業據賴○期、鄭○○證述及被告供述明確，則事發當
    時，曾○○應係自行自羽毛球袋內取出管制武士刀，而非自
    賴○期手中接過該武士刀甚明。證人曾○○、鄭○○所證述
    曾○○當時係自賴○期手中接過上開管制之武士刀一節，應
    非可採，而檢察官起訴之犯罪事實就此部分所為之認定，亦
    屬有誤，併予敘明。
三、論罪科刑部分：
  (一)按刑法分則或刑法特別法中規定之結夥二人或三人以上犯罪
    ，應以在場共同實施或在場參與分擔實施犯罪之人為限，不
    包括同謀共同正犯在內，最高法院76年臺上字第7210號判例
    可資參照。本件被告與曾○○、朱○○、賴○期4人共謀行
    兇後，曾○○即於98年7月13日將其持有之管制武士刀、非
    管制刀械、西瓜刀（黑色握把）各1支及被告所有之西瓜刀
    （銀色握把）1支裝入羽毛球袋內，攜帶至同有犯意聯絡之
    賴○期家中放置，嗣渠等邀請被害人陳○○飲酒後，賴○期
    自其住處取出裝有上開管制刀械之羽毛球袋，自其中抽取非
    管制刀械1支藏放於其褲管內，續由曾○○將裝有其餘刀械
    之羽毛球袋置於不知情之林琨詠機車腳踏板上，由林琨詠、
    張志宇分騎機車搭載渠等途經道路等公共場所前往開天宮，
    途中賴○期所攜帶藏放於褲管內之非管制刀械掉落於地，曾
    ○○遂下車將該把非管制刀械撿拾藏放背後，攜往開天宮，
    嗣被告與曾○○即分持管制武士刀及銀色握把之西瓜刀在開
    天宮頂樓揮砍陳○○胸部、腹部、頭部，是被告與曾○○、
    賴○期三人均參與分擔於夜間在公共場所攜帶刀械之結夥犯
    行。核被告上開所為，係犯刑法第271條第1項之殺人罪、槍
    砲彈藥刀械管制條例第15條第1款、第2款、第3款之加重攜
    帶刀械罪。
  (二)被告一行為觸犯上開刑法第271條第1項之殺人罪、槍砲彈藥
    刀械管制條例第15條第1款、第2款、第3款之加重攜帶刀械
    罪二罪名，應依刑法第55條規定，從較重之殺人罪處斷。
  (三)被告與曾○○、賴○期、朱○○就殺害陳○○與加重攜帶刀
    械部分，有犯意聯絡及行為分擔，均為共同正犯。
  (四)被告於殺害陳○○後，遺棄陳○○屍體之行為，核係犯刑法
    第247條第1項之遺棄屍體罪。此部分與林琨詠、曾○○有犯
    意聯絡及行為分擔，為共同正犯。
  (五)被告所犯上開殺人罪、遺棄屍體罪間，犯意各別，行為態樣
    互殊，應予分論併罰。又被告於行為時雖已年滿18歲，已有
    刑事責任能力，然尚未年滿20歲，仍為未成年人，應無兒童
    及少年福利法第70條第1項加重規定之適用。
  (六)被告及其辯護人於本院審理中雖辯稱：案發當時受酒精影響
    ，致其辨識行為違法或依其辨識而行為之能力，有顯著降低
    之情形，請求依刑法第19條第2項減輕其刑云云。惟按「行
    為時因精神障礙或其他心智缺陷之原因，致其辨識行為違法
    或依其辨識而行為之能力，顯著減低者，得減輕其刑」，固
    為刑法第19條第2項定有明文，惟前項規定，於因故意或過
    失自行招致者，不適用之，亦為同條第3項所明定。故對於
    因行為人故意或過失將自己陷於精神障礙之狀態之原因自由
    行為，不認該行為可適用得減輕其刑之規定。次按「被告於
    尚未飲酒之先，即已具有犯罪之故意，其所以飲酒至醉，實
    欲憑藉酒力以增加其犯罪之勇氣者，固不問其犯罪時之精神
    狀態如何，均應依法處罰。假使被告於飲酒之初，並無犯罪
    之意圖，祇因偶然飲酒至醉，以致心神喪失，或精神耗弱而
    陷於犯罪，即難謂其心神喪失之行為仍應予以處罰，或雖係
    精神耗弱亦不得減輕其刑」（最高法院28年度上字第3816號
    判例可資參照）。查本院於99年10月5日審理時被告雖辯稱
    ：「（你當時喝多少酒？）很多」、「（喝酒後的意識如何
    ？是否清醒）不太清楚」、「（意識不太清楚如何從FBI網
    咖到開天宮，並做這些事情？）我是隔天才知道我有做這些
    事情」云云（見本院卷第49頁），惟被告與曾○○、朱○○
    、賴○期等人係因對被害人陳○○有怨隙，由曾○○先向被
    告表達欲殺害陳○○，而被告亦表贊同，其等嗣於98年7月
    13日上午，分由曾○○及被告準備管制武士刀、非管制刀械
    、西瓜刀，並由曾○○提議用酒灌醉被害人陳○○，再帶至
    開天宮之頂樓加以殺害等情，為被告所不否認，核與曾○○
    、朱○○、賴○期等人之證詞相符，已如前述，顯見被告於
    邀約被害人陳○○共同飲酒前，就其酒後殺害被害人陳○○
    死亡，並予遺棄屍體之行為即有預見。況被告、曾○○、朱
    ○○、賴○期等人與被害人陳○○飲酒後，尚分別共騎機車
    至賴○期家集合，並取出事先準備之管制武士刀、非管制刀
    械、西瓜刀前往開天宮，再準備冥紙及香，由被告放入林琨
    詠之機車置物箱內，再至FBI網咖2館載被害人陳○○一同前
    往開天宮，且被告持銀色握把之西瓜刀與曾○○等人共同砍
    殺被害人陳○○，致被害人陳○○當場死亡後，尚知灑冥紙
    及焚香祭拜，事後將被害人陳○○之屍體抬掛在開天宮頂樓
    之紅色欄杆往樓下丟棄，再合力將被害人陳○○之屍體拖至
    附近涼亭旁之草叢，並在附近丟撒冥紙，再由曾○○及被告
    2 人分持管制之武士刀、銀色握把之西瓜刀揮砍牧草掩蓋在
    被害人陳○○之屍體上，以防止他人發現；事後被告又前往
    賴○期家中清洗手腳及兇刀，再往林琨詠家中拿取平安符及
    沐浴，並將犯案時所穿已沾染血跡之藍色牛仔褲換下，而將
    上開牛仔褲、短褲及T恤丟棄在太平市中山路1段之坪林橋下
    。綜上過程，亦可知被告於殺害被害人陳○○及遺棄屍體行
    為時，其辨識行為之能力，並未達於減低之狀態，亦無陷入
    精神障礙情狀。是被告於邀約被害人陳○○飲酒前，就其酒
    後殺害被害人陳○○死亡並予遺棄屍體之行為已有預見，且
    於殺害被害人陳○○及遺棄屍體行為時，既無陷入精神障礙
    情狀，自難認被告之行為有刑法第19條第2項減輕其刑規定
    之適用。被告及其辯護人前揭所辯，應無可採。
  (七)原審認被告罪證明確，予以論罪科刑，固非無見；惟同案共
    犯曾○○在開天宮頂樓，係自行自羽毛球袋內取出管制武士
    刀，而非自賴○期手中接過上開管制之武士刀，已如前述，
    原審就此認曾○○當時係自賴○期手中接過上開管制之武士
    刀（見原審判決第5頁第4行），顯屬有誤。又被告與曾○○
    、賴○期三人均參與分擔於夜間在公共場所攜帶刀械之犯行
    ，該部分係犯槍砲彈藥刀械管制條例第15條第1款、第2款、
    第3款之加重攜帶刀械罪，原審僅論以同條例第15條第1款、
    第2款之加重攜帶刀械罪，容有未洽。被告上訴請求依刑法
    第19條第2項規定減輕其刑，為無理由，已如前述；另被告
    以原審量刑明顯過重云云，指摘原審判決不當，惟按量刑輕
    重係屬事實審法院得依職權自由裁量之事項，苟已斟酌刑法
    第57條各款所列情狀而未逾越法定刑度，不得遽指為違法，
    且在同一犯罪事實與情節，如別無其他加重或減輕之原因，
    下級審量定之刑，亦無過重或失輕之不當情形，則上級審法
    院對下級審法院之職權行使，原則上應予尊重（最高法院72
    年度台上字第6696號、75年度台上字第7033號判例要旨參照
    ），是刑之量定，係實體法上賦予法院得自由裁量之事項，
    倘其未逾越法律所規定之範圍，又未明顯違背正義，即不得
    任意指摘為違法。本件原審量刑時，已依刑法第57條之規定
    審酌被告之一切情狀而量處罪刑，經核原審並未逾越法律所
    規定之範圍，又無明顯違背正義，被告此部分上訴，亦無理
    由。惟原判決既有前揭可議之處，自無可維持，應由本院將
    原判決關於共同殺人部分及定應執行刑部分予以撤銷改判。
  (八)爰審酌被告年輕氣盛，平日與被害人陳○○係朋友，竟因細
    故而持械行兇，且處心積慮謀議犯罪計畫，並持刀械等行兇
    ，手段至為兇殘，且不顧被害人死活情形，丟棄被害人，視
    人命如敝屣，加以犯罪後雖坦承犯行，但無法與被害人家屬
    和解，徵得其原諒；又被害人所受刀傷之情形，及被告殺人
    之動機非為謀財害命等情狀，認被告雖無量處極刑之必要，
    然一般監獄短期教化，顯已不足改變其惡性，是分別就殺人
    部分量處無期徒刑，並依刑法第37條第1項之規定宣告褫奪
    公權終身，另遺棄屍體部分，量處有期徒刑10月，並定其應
    執行之刑，以資懲警。
  (九)另扣案屬槍砲彈藥刀械管制條例管制之武士刀1把，為違禁
    物，應依刑法第38條第1項第1款規定沒收之，而非屬槍砲彈
    藥刀械管制條例管制之刀械1支、西瓜刀2支，係被告乙○○
    或共犯曾○○所有，除黑色握把之西瓜刀1支原為曾○○所
    有預備供殺害陳○○之用，然於當場未使用外，其餘2把刀
    械，均係共犯曾○○或乙○○所有而於殺害陳○○時使用之
    物，上開3把刀械均依刑法第38條第1項第2款規定宣告沒收
    之。
據上論斷，應依刑事訴訟法第369條第1項前段、第364條、第299
條第1項前段、第368條，槍砲彈藥刀械管制條例第15條第1款、
第2款、第3款，刑法第11條前段、第28條、第271條第1項、第24
7條第1項、第37條第1項、第55條、第51條第4款前段、第38條第
1項第1款、第2款，判決如主文。
本案經檢察官甲○○到庭執行職務。
中    華    民    國    99    年    10    月    19    日
            刑事第五庭  審判長法  官  趙  春  碧
                              法  官  賴  恭  利
                              法  官  卓  進  仕 
以上正本證明與原本無異。
如不服本判決應於收受送達後10日內向本院提出上訴書狀，其未
敘述上訴理由者，並得於提起上訴後10日內向本院補提理由書狀
（均須按他造當事人之人數附繕本）「切勿逕送上級法院」。 
                              書記官  郭  振  祥
中    華    民    國    99    年    10    月    19    日

附錄論罪科刑法條：
刑法第271條第1項
殺人者，處死刑、無期徒刑或10年以上有期徒刑。
刑法第247條第1項
損壞、遺棄、污辱或盜取屍體者，處6月以上5年以下有期徒刑。
槍砲彈藥刀械管制條例第15條
未經許可攜帶刀械而有下列情形之一者，處2年以下有期徒刑：
一、於夜間犯之者。
二、於車站、埠頭、航空站、公共場所或公眾得出入之場所犯之
    者。
三、結夥犯之者。

司法院資訊處製作；財團法人民間司法改革基金會備份。
